【裁判字號】    95,訴,197
【裁判日期】    950620
【裁判案由】    違反森林法等
【裁判全文】
臺灣屏東地方法院刑事判決               95年度訴字第197號
公  訴  人  臺灣屏東地方法院檢察署檢察官
被      告  甲○○
上列被告因違反森林法案件，經檢察官提起公訴（95年度偵字第
567 號），本院判決如下：
    主  文
甲○○連續竊取森林主產物，為搬運贓物，使用車輛，處有期徒
刑拾月，併科罰金新臺幣壹萬肆仟貳佰伍拾元，罰金如易服勞役
，以佰元折算壹日，緩刑伍年。未扣案之鋸子壹把沒收。
被訴收受贓物部分無罪。
    事  實
一、甲○○未經行政院農業委員會林務局屏東林區管理處（下稱
    屏東林管處）之許可，竟基於意圖為自己不法所有之概括犯
    意，於民國94年12月底某日起，連續3 次於不同之時間騎乘
    車牌號碼不詳之機車，並攜帶其所有客觀上具有危險性、對
    人之生命、身體構成威脅而足供兇器使用之鋸子1 把，至屏
    東縣滿洲鄉○○段263 地號之國有土地（起訴書誤載為國有
    恆春事業區第54號保安林林班地），以持鋸子鋸斷枝幹之方
    式，共竊取森林主產物七里香3 株（由屏東縣滿洲鄉公所保
    管中），山價共計新臺幣（下同）4,750 元，得手後，即將
    所竊得之七里香均以上開機車搬運至屏東縣滿洲鄉○○村○
    ○路14號旁空地種植，嗣於95年1 月11日16時許，為警據報
    循線在上址查獲。
二、案經屏東縣警察局恆春分局報請臺灣屏東地方法院檢察署檢
    察官偵查起訴。
    理  由
壹、關於證據能力之意見：
一、偵查中共同被告丁○○、證人戊○○、丙○○於警詢時之陳
    述及證述，其性質雖均屬傳聞證據，且查無符合刑事訴訟法
    第159 條之1 至之4 之情形，惟渠等於警詢時所為之上開陳
    述及證述，業經於本院於審判程序時予以提示並告以要旨，
    且各經檢察官、被告甲○○表示意見，當事人已知上述筆錄
    乃傳聞證據，且均未於言詞辯論終結前對該等筆錄內容異議
    ，是渠等於警詢時之陳述及證述依刑事訴訟法第159 條之5
    之規定，得為證據。
二、再證人依法應具結而未具結者，其證言不得作為證據，刑事
    訴訟法第158 條之3 規定甚明，查其立法理由旨在擔保該證
    人之證言，係據實陳述之可信性，故未依法具結者，依證據
    絕對排除法則，當然無證據能力，不得作為論罪之基礎，自
    不得因當事人於審判程序之同意，或未於言詞辯論終結前聲
    明異議而視為同意，即可認該未具結之證言得作為證據，亦
    即縱有同法第159 條之5 第1 、2 項之情形，亦應受同法第
    158 條之3 規定之限制，又共同被告對其他共同被告之案件
    而言，為被告以外之第三人，本質上屬於證人，自有上開規
    定之適用（最高法院94年度台上字第4298號判決意旨可資參
    照）。查偵查中共同被告丁○○於偵查中陳述時均未經具結
    ，且其無依法不得令具結之情形，揆諸上揭說明，其於偵查
    中之上開陳述，不得作為證明被告甲○○犯罪之證據。
貳、有罪部分：
一、上揭事實，業據被告甲○○於警詢時、偵查中及本院審理時
    坦承不諱，核與證人即屏東縣滿洲鄉公所建設課長戊○○（
    見警卷第16頁、第17頁）、證人即屏東林管處恆春工作站技
    術士丙○○（見警卷第18頁至第20頁）於警詢證稱之情節；
    及證人即屏東林管處恆春工作站技術士乙○○（見本院卷第
    46頁）於本院審理時證稱之情節大致相符，並有贓物認領保
    管單（見警卷第28頁）、屏東縣滿洲鄉○○段263 地號土地
    之土地登記謄本（見本院卷第32頁）各1 紙、屏東縣警察局
    恆春分局偵查隊會勘紀錄表附之空照圖1 紙及查獲照片31幀
    在卷足憑（見警卷第29頁至第37頁），堪信被告之自白確與
    事實相符。再被告所竊取之七里香3 株之山價合計為4,750
    元（計算式：市價3,000 元+3,000元+3,500元扣除挖採工資
    2,250 元及運費2,500 元），有森林主副產物被害價格查定
    書（見本院卷第32頁）附卷可稽，本案事證已臻明確，被告
    犯行堪予認定。
二、公訴意旨雖認被告甲○○係連續2 次為本件犯行云云，惟被
    告於本院審理時供稱：伊係於94年12月底分3 次盜挖3 株七
    里香，每次都用機車載運，1 天盜挖1 株等語（見本院卷第
    49頁反面），且其確係竊取七里香共3 株，則其所稱係連續
    3 次為本件竊取七里香之犯行等語，應堪採信，公訴意旨容
    有誤會。公訴意旨復認被告係在屏東縣滿洲鄉林務局恆春事
    業區第54號保安林林班地為本件犯行云云，惟被告迭於警詢
    時、偵查中及本院審理時均供稱其係在屏東縣滿洲鄉○○段
    263 地號土地竊取七里香等語（見警卷第3 頁、偵卷第10頁
    、本院卷第20頁反面），且證人乙○○於本院審理時結證稱
    ：伊有到現場勘驗，去2 個地方，1 處是在屏東縣滿洲鄉○
    ○段263 地號土地，該處是甲○○盜取3 株七里香的現場，
    第2 次去林務局恆春事業區第54號林班地，該處是山黃梔遭
    盜挖的現場，渠等是到（屏東縣滿洲鄉○○村○○○路14號
    現場發現七里香等，甲○○再帶渠等到（屏東縣滿洲鄉○○
    ○段263 地號土地，而恆春事業區第54號林班地是刑事組帶
    伊去的，九棚段263 地號土地留有七里香遭挖取後的殘根，
    共有3 個洞，應該就是甲○○所稱挖取3 顆七里香的洞，甲
    ○○陳述前渠等不知道九棚段263 地號土地遭盜挖七里香，
    七里香之山價視各地區植株不同價格也不同，九棚段263 地
    號土地不是保安林等語（見本院卷第46頁），堪信被告所稱
    係於在屏東縣滿洲鄉○○段263 地號土地竊取七里香等語應
    與事實相符而可採信，再屏東縣滿洲鄉○○段263 地號土地
    非屏東林管處所轄之保安林內等情，有屏東林管處95年4 月
    27日屏治字第0956220222號函1 紙（見本院卷第30頁）在卷
    足憑，則公訴意旨認被告係在屏東縣滿洲鄉林務局恆春事業
    區第54號保安林林班地為本件犯行云云，亦無所據，均併此
    敘明。
三、按所謂森林「主產物」，係指生立、枯損、倒伏之竹木及餘
    留之根株、殘材，國有林林產物處分規則第3 條第1 款定有
    明文，故本件被告甲○○竊取之七里香3 株自屬森林之主產
    物。核被告所為，係犯森林法第52條第1 項第6 款之竊取森
    林主產物，為搬運贓物使用車輛罪。被告竊取森林主產物所
    用之鋸子1 把，堅實而銳利，客觀上足對人之生命、身體、
    安全構成威脅，為具有危險性之兇器，其所為雖亦該當刑法
    第321 條第1 項第3 款之攜帶兇器竊盜罪，惟按森林法上開
    規定係刑法第321 條第1 項第3 款之特別規定，依特別法優
    於普通法之法律競合關係，僅依森林法上開規定論處。公訴
    意旨雖認被告所為亦該當於森林法第52條第1 項第1 款之於
    保安林竊取森林主產物罪，惟被告係在屏東縣滿洲鄉○○段
    263 地號土地為本件竊取森林主產物之犯行，而該處非保安
    林，已如上述，故檢察官一併起訴被告涉犯森林法第52條第
    1 項第1 款之罪，尚屬有誤。被告先後3 次犯行，時間緊接
    ，方法相同，所犯係構成要件相同之罪，顯係基於概括犯意
    反覆為之，為連續犯，應依刑法第56條規定論以一罪並加重
    其刑。爰審酌七里香樹木係珍貴之國寶級森林主產物，被告
    竟予以竊取，危害自然生態及森林資源，減損森林涵養水源
    、孕育萬物功能，所生危害非輕，惟其犯後坦承犯行態度良
    好，及其犯罪之動機、目的、手段等一切情狀，量處如主文
    所示之刑，復依法併科贓額3 倍之罰金新台幣14,250元（即
    銀元4,750 元），罰金部分並諭知易服勞役之折算標準。再
    被告前受有期徒刑以上刑之宣告，執行完畢後，5 年內未曾
    受有期徒刑以上刑之宣告，有臺灣高等法院被告前案紀錄表
    1 份附卷可稽，其因一時失慮，致罹刑典，經此刑之宣告後
    ，應知警惕而無再犯之虞，因認以暫不執行其刑為當，予以
    宣告緩刑5 年，以啟自新。至被告為本件犯行所用之鋸子1
    把（雖未扣案，然無證據證明已滅失），為被告所有，供其
    犯罪所用之物，業據其陳明在卷，應依刑法第38條第1 項第
    2 款之規定宣告沒收。
、無罪部分：
一、公訴意旨略以：被告甲○○明知方勝雄（業於94年12月8 日
    死亡）種植在屏東縣滿洲鄉○○村○○路14號旁空地之七里
    香71株、山黃梔2 株及四季春1 株，乃方勝雄於94年11月或
    12月間竊自屏東縣滿洲鄉山區之國有林地，竟仍於94年11月
    或12月間某日，受方勝雄之委託，負責替方勝雄澆水、照顧
    上述樹木而收受上述樹木，因認被告涉有刑法第349 條第1
    項之收受贓物罪嫌云云。
二、檢察官認被告甲○○涉有上開收受贓物罪嫌，無非係以被告
    於偵查中之自白，證人丁○○於偵查中之證述及警方查獲之
    上述樹木可證，為其主要論據。
三、按犯罪事實應依證據認定之，無證據不得認定犯罪事實；又
    不能證明被告犯罪者，應諭知無罪之判決，刑事訴訟法第15
    4 條第2 項、第301 條第1 項分別定有明文。次按事實之認
    定，應憑證據，如未能發現相當證據，或證據不足以證明，
    自不能以推測或擬制之方法，以為裁判之基礎；又認定犯罪
    事實所憑之證據，雖不以直接證據為限，間接證據亦包括在
    內，然而無論直接或間接證據，其為訴訟上之證明，須於通
    常一般之人不致有所懷疑，而得確信其為真實之程度者，始
    得據為有罪之認定；再認定不利於被告之事實，須依積極證
    據，苟積極證據不足為不利於被告事實之認定時，即應為有
    利於被告之認定，更不必有何有利之證據，最高法院著有40
    年台上字第86號判例、76年台上字第4986號判例及30年上字
    第816 號判例，可資參照。
四、經查，被告甲○○雖坦承受方勝雄之委託在屏東縣滿洲鄉○
    ○村○○路14號旁空地為方勝雄所竊取之七里香71株、山黃
    梔2 株及四季春1 株澆水之事實，惟證人丁○○於本院審理
    時結證稱：本件被查獲七里香等的地點是伊弟弟名下（所有
    ），由伊來管理，會種植被查獲的七里香等是因為方勝雄跟
    伊說要借土地來種樹，伊沒有在該處澆水，方勝雄叫甲○○
    到該處澆水，伊不知道方勝雄有無自己去澆水，伊久久才去
    現場1 遍，現場有圍黑色網子，沒有門鎖，從旁邊就可以自
    由出入，該處之樹是方勝雄所有，方勝雄沒有說（上開樹木
    ）要給甲○○，他只叫甲○○澆水而已，伊不知道甲○○多
    久澆1 次水，伊只知道甲○○有在澆水，伊也不知道他是否
    有在管理，方勝雄只告訴伊要種東西，伊也不知道方勝雄要
    種植什麼東西，甲○○住所離現場大約有2 公里左右，伊家
    離現場約有5 公里，種植樹木現場旁之房子是伊弟弟所有，
    平常沒有人居住，方勝雄跟伊借土地後伊每次去現場都沒有
    看過方勝雄，伊去現場時也沒有看過甲○○，伊認為甲○○
    沒有常常去現場等語（見本院卷第47頁、第48頁正面），被
    告甲○○於本院審理時供稱：方勝雄沒有僱請伊澆水，他有
    時候給伊錢去買酒，伊有空時才幫他澆水，方勝雄沒有告訴
    伊那些樹要如何處理，伊知道種植在九棚路14號旁的那些樹
    木是方勝雄盜挖的，方勝雄是跟伊說他把樹種植在該處，叫
    伊幫忙澆水，伊說伊也很忙，方勝雄沒有告訴伊如果有人來
    看樹木的話價格為何，方勝雄沒有交代不得讓外人靠近等語
    ，伊只有澆水2 、3 次而已，該處所種植之樹木不是由伊管
    理，伊不知道方勝雄有無自己去照顧等語（見本院卷第49頁
    、第50頁正面）。按收受贓物罪為贓物罪之概括規定，凡與
    贓物罪有關，不合於搬運、寄藏、故買、牙保贓物，而其物
    因他人財產犯罪已成立贓物之後，有所收受而取得持有者均
    屬之（最高法院82年度台非字第188 號判決意旨參照），是
    刑法第349 條第1 項之收受贓物罪所謂之「收受」，應指持
    有贓物而得對贓物管領支配始足當之，則以方勝雄種植其所
    竊取之七里香71株、山黃梔2 株及四季春1 株之屏東縣滿洲
    鄉○○村○○路14號旁空地係證人丁○○之弟所有，且係方
    勝雄向證人丁○○借用上開土地，又被告之住處與上開土地
    尚有一段距離，上開土地現場復無任何阻絕內外之設施等情
    觀之，種植在上開土地之七里香71株、山黃梔2 株及四季春
    1 株是否真由被告所管領支配即有可疑，而單純在上開土地
    為上開樹木澆水之行為亦非對上開樹木有何管領支配，復查
    又無其他積極、確切之證據足以證明被告涉有公訴意旨所指
    之收受贓物犯行，要屬不能證明其犯罪，揆諸前揭說明，自
    應為無罪之諭知。
據上論斷，應依刑事訴訟法第299 條第1 項前段、第301 條第1
項，森林法第52條第1 項第6 款，刑法第11條前段、第56條、第
42條第2 項、第74條第2 款、第38條第1 項第2 款，罰金罰鍰提
高標準條例第2 條，判決如主文。
本案經檢察官葉容芳到庭執行職務。
中    華    民    國    95    年    6     月    20    日
                  刑事第五庭    審判長法  官    石家禎
                                      法  官    李宜娟
                                      法  官    林家聖
以上正本證明與原本無異。
如不服本判決應於收受本判決送達後10日內向本院提出上訴書狀
，其未敘述上訴理由者，並得於提起上訴後10日內向本院補提理
由書狀（均須按他造當事人之人數附繕本）「切勿逕送上級法院
」
中    華    民    國    95    年    6     月    20    日
                                書記官  莊正彬
附錄本判決論罪科刑法條全文：
森林法第52條第1項第6款
竊取森林主、副產物而有下列情形之一者，處6 月以上5 年以下
有期徒刑，併科贓額2 倍以上5 倍以下罰金：
六  為搬運贓物，使用牲口、船舶、車輛，或有搬運造材之設備
    者。


司法院資訊處製作；財團法人民間司法改革基金會備份。
